臺北高等行政法院判決
　　　　　　　　　　　　　　　　　　 95年度訴字第03962號
　　　　　　　　　　　　　　　.
原　　　告　香榮實業股份有限公司
代　表　人　甲○○
訴訟代理人　丁○○
被　　　告　桃園縣政府
代　表　人　乙○○縣長）住同.
訴訟代理人　戊　○兼送達代收.
　　　　　　己○○
　　　　　　丙○○
上列當事人間因水污染防治法事件，原告不服行政院環境保護署
中華民國95年9 月25日環署訴字第0950055084號訴願決定，提起
行政訴訟。本院判決如下：
　　主  文
原告之訴駁回。
訴訟費用由原告負擔。
　　事  實
一、事實概要：
    緣原告於桃園縣龜山鄉○○村○○路國光巷1 號設廠從事印
    染整理業，為經濟部工業局龜山工業區服務中心同意廢水納
    入工業區○○○○道系統處理之納管事業，經被告所屬環境
    保護局於民國（下同）95年4 月7 日10時許派員前往稽查，
    發現該廠製程廢水逕由未經許可之排放口繞流排放於地面承
    受水體，並經稽查人員於排放口處採取水樣檢驗，結果氫離
    子濃度指數（pH）值為2.7 ，懸浮固體為112 毫克/ 公升（
    mg/L）、化學需氧量為176 毫克/ 公升（mg/L）未符合「放
    流水標準」所定限值（事業共同適用－氫離子濃度指數（pH
    ）值6.0-9.0 、印染整理業(一)懸浮固體30毫克/ 公升、化學
    需氧量160 毫克/ 公升），被告乃於95年5 月17日以府環水
    字第0950701265號函附處分書（編號00-000-000000 ），認
    原告同時違反水污染防治法第7 條第1 項及第18條暨事業水
    污染防治措施管理辦法第40條規定，依一事不二罰原則，擇
    一從重處分，爰依同法第46條暨行政院環保署違反水污染防
    治法嚴重污染案件罰鍰額度裁量基準附表項次6 之規定，處
    原告新臺幣（下同）30萬元罰鍰。原告不服，提起訴願遭決
    定駁回，遂提起本件行政訴訟。
二、兩造聲明：
　　(一)原告聲明求為判決：1.訴願決定及原處分均撤銷。
　　                    2.訴訟費用由被告負擔。
    (二)被告聲明求為判決：1.駁回原告之訴。
                        2.訴訟費用由原告負擔。
三、兩造之爭點：
    (一)本案爭執點：
      1.本件是否為嚴重污染？
      2.本件非故意造成，被告的處分是否違反比例原則、信賴
        保護原則？
      3.裁量基準是否違反授權明確性原則？
　　(二)原告主張之理由：
      1.原告所屬工廠係龜山工業區納管事業，廢水皆符合納管
        標準後排放於龜山工業區污水處理廠，再經處理後始得
        排放於龜山工業區污水處理廠。被告所屬環保局人員於
        95年4 月7 日於本廠納管排入口附近之側溝口採樣，現
        場檢測pH值為2.7 、水溫25.3度，且經檢驗結果化學需
        氧量（COD ）值為176 毫克/ 公升及懸浮固體11.2 毫
        克/ 公升，判定不符放流水標準。然實情為廠內為一印
        染整理作業，作業程序中皆會不小心造成漫地流之情形
        ，且當時本廠因抽取廢水之馬達故障，再加上管線有碎
        裂之情形（本廠為一老舊的事業），故不慎將廢水『些
        許』溢流至納管排入口附近之側溝旁，環保局稽查人員
        當場責令原告將漫流的污水封閉，並立即搶修不再排至
        側溝，且該側溝也未對承受水體造成所謂『嚴重性』之
        污染（經檢驗報告結果可視為佐證），事後環保局竟以
        違反水污染防治法嚴重污染案件告發，明顯呈現實際上
        的不實，且本次違規實並未達所謂惡性『繞流排放』及
        『嚴重污染案件』之標準，在基於主管機關『保護廠商
        利益損失最小』及『信賴保護原則』前提下，本處分依
        水污染防治法第18條作為處分之依據，實不適切。
      2.按行政罰法第7 條（應為行政程序法第7 條之誤）規定
        ：「行政行為，應依下列原則為之：一、採取之方法應
        有助於目的之達成。二、有多種同樣能達成目的的方法
        時，應選擇對人民權益損失最少者。三、採取的方法所
        造成之損失不得與達成的目的之利益顯失均衡」。係指
        行政機關所採取之手段及所欲達成之目標需符合比例原
        則，誠如被告所屬環保局稽查員於處分函中表明「‧‧
        ‧縱無故意亦難解免過失責任‧‧‧」，已認定原告所
        違反水污染防治法規定部分屬無意之過失行為，與惡意
        暗管繞流排放有別，其所造成之污染亦有天壤之別。質
        言之，過失行為與法律秩序之敵對性較故意行為輕微，
        故應較故意行為受較輕的處罰，且依行政罰法第18條規
        定「裁處罰鍰，應審酌違反行政法上義務行為應受責難
        程度、所生影響及因違及行政法上義務所得之利益、並
        得考量受處罰者之資力」，被告所屬環境保護局既已認
        定非屬故意行為，但又與惡意繞流排放之過失處分標準
        裁處相同之罰鍰實已違反行政法上之比例原則。
      3.行政機關依法行政，須符合積極的法律保留原則及消極
        的法律優位原則，易言之，行政機關所據以作成行政處
        分之依據需為法律所規定或需為法律明確授權行政機關
        所訂的法規命令，若未符合法律保留原則及授權明確性
        原則，則行政機關所援引作成行政處份之法規命令即有
        違憲之虞，然被告所屬環保局所援引之「違反水污染防
        治法嚴重污染案件罰鍰額度裁量基準」之行政規則，係
        依行政程序法第159 條規定所布，然依行政程序法作為
        法律授權並據以對人民作成行政處分，是否符合法律授
        權明確性原則實有商榷餘地。蓋行政程序法係對行政機
        關之行政作為做普遍性及原則性之規範，而行政程序法
        第159 條係僅定義何謂行政規則；易言之，環保署所訂
        定之「違反水污染防治法嚴重污染案件罰鍰額度裁量基
        準」係屬行政規則之一罷了。並非所謂該「違反水污染
        防治法嚴重污染案件罰鍰額度裁量基準」已取得法律之
        授權訂定。所以
      4.本案訴訟非強辭奪理，亦非不願受罰，被告所屬環境保
        護局身為本廠的主管機關，理因以「輔導」為其出發點
        ，若只是持繽的「處分開單」告發，實難服眾人之誠信
        ，且被告所屬環保局所依據之法條與「行政程序法」及
        「行政罰法」實有牴觸之處。僅因本案採樣地點及所認
        定的惡性「繞流排放」有所出入，且法源依據之適法性
        不明確，若因此而為較重之處分，難謂正確要適，建請
        考量撤銷，另作適當之處分。綜上所陳，請判如訴訟請
        求。
　　(三)被告主張之理由：
      1.水污染防治法第7 條，事業、污水下水道系統或建築物
        污水處理設施，排放廢（污）水於地面水體者，應符合
        放流水標準；同法第18條，事業應採行水污染防治措施
        ；其水污染防治措施之適用對象、範圍、條件、必備設
        施、規格、設置、操作、監測、記錄、監測紀錄資料保
        存年限、預防管理、緊急應變，與廢（污）水之收集、
        處理、排放及其他應遵行事項之管理辦法，由中央主管
        機關會商相關目的事業主管機關定之；同法第40條事業
        或污水下水道系統排放廢（污）水，違反第7 條第1 項
        或第8 條規定者，處新臺幣6 萬元以上60萬元以下罰鍰
        ，並通知限期改善，屆期仍未完成改善者，按日連續處
        罰；情節重大者，得命其停工或停業，必要時，並得廢
        止其排放許可證、簡易排放許可文件或勒令歇業。同法
        第46條違反依第13條第4 項或第18條所定辦法、第28條
        第1 項規定者，處新臺幣6 萬元以上60萬元以下罰鍰，
        並通知限期補正或改善，屆期仍未補正或完成改善者，
        按日連續處罰；情節重大者，得命其停工或停業，必要
        時，並得廢止其排放許可證、簡易排放許可文件或勒令
        歇業；「事業水污染防治措施管理辦法」（行為時）第
        2 條第4 款繞流排放：指廢（污）水未經其正常操作時
        應流經之處理設施單元而排放；第31條事業所產生之廢
        ﹙污﹚水除逕流廢水外，應於作業環境內以溝渠、管線
        或容器收集，不得與雨水合流收集；第40條第1 項事業
        廢（污）水不得繞流排放；「違反水污染防治法嚴重污
        染案件罰鍰額度裁量基準」第2 點，本基準所稱嚴重污
        染案件，指有下列情形之一並違反本法規定者：(四)事業
         或 工業區專用污水下水道系統繞流或未經許可之放流
        口排放廢（污）水。第3 點附表項次6 「核准最大日排
        放量30立方公尺以上或排放廢（污）水含有害健康物質
        之事業或工業區專用污水下水道系統，繞流或未經許可
        之放流口排放廢（污）水者。自污染行為日起，往前回
        溯1 年內無繞流或未經許可之放流口排放廢（污）水紀
        錄。」，裁處罰鍰下限為30萬元。
      2.被告所屬環境保護局派員於95年4 月7 日10時前往勘查
        原告所屬工廠，查獲原告將廠內產生之製程廢水未經其
        正常操作時應流經之處理設施單元直接排放於廠內雨水
        溝後，流出廠外，（行為時）違反水污染防治法第18條
        所定事業水污染防治措施管理辦法第40條規定。於繞流
        排放處採取水樣【廠周界雨水溝（承受水體前）】，現
        場檢測水樣氫離子濃度指數2.7 、水溫25.3度，樣品檢
        驗結果：懸浮固體112mg/L 、化學需氧量176mg/L ，未
        符合放流水標準( 原告屬印染整理業(一)，其放流水標準
        ：懸浮固體30mg/L、化學需氧量160mg/L)，亦違反水污
        染防治法第7 條第1 項之規定。被告依一事不二罰原則
        ，擇一從重處分，依同法第46條暨「行政院環保署違反
        水污染防治法嚴重污染案件罰鍰額度裁量基準」第3 點
        附表項次6 規定，查原告為納管事業，依據龜山工業區
        興辦工業人辦理工廠（變更）登記廢（污）水連接使用
        申請表（詳見附件資料），原告每日實際最大廢污水產
        生量之廢水量均大於30立方公尺，處30萬元罰鍰，認事
        用法，並無不當。
      3.查原告係屬「印染整理業」，每日實際水量為180 噸（
        龜山工業區興辦工業人辦理工廠（變更）登記廢（污）
        水連接使用申請表所示），依「環境保護專責單位或人
        員設置及管理辦法」第11條規定，應設置乙級廢水處理
        專責人員，專責人員並應依上開辦法第14條第1 項第2
        款規定，執行水污染防治相關廢（污）水處理業務，故
        原告對於水污染防治法相關規定自當熟知。
      4.按原告為納管事業，製程中產生之廢水應妥善收集並進
        行前處理後，由管線輸送至龜山工業區污水處理廠處理
        ，不得任產生之廢水任意流至地面水體。被告派員於95
        年4 月7 日前往勘查採樣時，發現原告將廢污水排入廠
        內雨水溝，未經處理即排入周界雨水溝，明顯為繞流排
        放行為，直接污染承受水體（詳如稽查紀錄及採證相片
        所示），依採證資料所示，亦非如原告所辯稱之些許水
        量，原告之違規行為（繞流排放）已屬嚴重污染案件，
        違法事實至為明確。又排放之廢污水經檢驗亦不符合放
        流水標準，其過失行為已造成承受水體之實質污染，核
        難解免過失責任。
      5.又原告主張在基於主管機關「保護廠商利益損失最小」
        及「信賴保護原則」前提下，本處分依水污染防治法第
        18條作為處分之依據實不適切乙節，按「信賴保護原則
        」、「比例原則」為行政程序法第7 、8 條所規範，原
        告之行為違反水污染防治法第18條所定「事業水污染防
        治措施管理辦法」第2 條、第40條之規定，原告之行為
        明顯為繞流排放，違法事實臻為明確。又被告罰鍰額度
        之裁量係依行政院環境保護署所定「行政院環保署違反
        水污染防治法嚴重污染案件罰鍰額度裁量基準」中之最
        低罰鍰金額，自與「信賴保護原則」或「比例原則」無
        違。
      6.又原告為一納管事業，不應將廢污水未妥善收集漫流地
        面造成污染，亦已於提起訴理由1 中自承疏失行為，該
        行為是否屬故意不得而知，但明顯有過失責任。又復依
        環保署95年3 月24日環署水字第0950022049C 號公告「
        違反水污染防治法嚴重污染案件罰鍰額度裁量基準」第
        2 條『本基準所稱嚴重污染案件，指有下列情形之一並
        違反本法規定者：(四)事業或工業區專用污水下水道系統
        繞流或未經許可之放流口排放廢（污）水』規定，原告
        之違規行為（繞流排放）已屬嚴重污染案件，且排放之
        廢污水經檢驗亦不符合放流水標準，裁處金額為裁量基
        準之下限，提起訴事理由顯為對法令之誤解。爰上，被
        告依一事不二罰原則，擇一從重處分，認事用法並無不
        當。
      7.再者，本件被告裁處之依據為水污染防治法第46條，原
        告所述違反法律授權明確性原則乙節顯係對處分理由與
        處分依據之誤解。按94年08月25日環署水字第09400649
        20號函釋：『旨揭基準係依行政程序法第159 條規定訂
        定，並依同法第160 條規定，下達下級機關。故本基準
        依立法體例係屬「行政規則」而非行政指導，復依同法
        第161 條規定：「有效下達之行政規則，具有拘束訂定
        機關其下級機關及屬官之效力。」合先敘明。』，又水
        污染防治法第46條規定之裁處金額為6 萬元至60萬元。
        故「行政院環保署違反水污染防治法嚴重污染案件罰鍰
        額度裁量基準」為一行政規則，為上級機關協助下級機
        關或屬官統一解釋法令、認定事實、及行使裁量權，而
        訂頒之解釋性規定及裁量基準。行政院環境保護署依據
        行政程序法弟159 條之規定訂定「行政院環保署違反水
        污染防治法嚴重污染案件罰鍰額度裁量基準」，作為下
        屬機關依水污法第46條進行裁量時之裁量依據，原告所
        述顯為對法令認定之偏誤。
　　理  由
一、按「事業..，排放廢（污）水於地面水體者，應符合放流水
    標準。」、「事業應採行水污染防治措施；其水污染防治措
    施之適用對象、範圍、條件、必備設施、規格、設置、操作
    、監測、記錄、監測紀錄資料保存年限、預防管理、緊急應
    變，與廢（污）水之收集、處理、排放及其他應遵行事項之
    管理辦法，由中央主管機關會商相關目的事業主管機關定之
    。」、「事業..排放廢（污）水，違反第7 條第1 項或第8
    條規定者，處新臺幣6 萬元以上60萬元以下罰鍰，並通知限
    期改善，屆期仍未完成改善者，按日連續處罰；情節重大者
    ，得命其停工或停業，必要時，並得廢止其排放許可證、簡
    易排放許可文件或勒令歇業。」、「違反依第13條第4 項或
    第18條所定辦法、第28條第1 項規定者，處新臺幣6 萬元以
    上60萬元以下罰鍰，並通知限期補正或改善，屆期仍未補正
    或完成改善者，按日連續處罰；情節重大者，得命其停工或
    停業，必要時，並得廢止其排放許可證、簡易排放許可文件
    或勒令歇業。」水污染防治法第7 條、第18條、第40條及第
    46條分別定有明文。又「事業水污染防治措施管理辦法」（
    行為時）第2 條第4 款規定：「繞流排放：指廢（污）水未
    經其正常操作時應流經之處理設施單元而排放。」；第31條
    第1 項規定：「事業所產生之廢﹙污﹚水除逕流廢水外，應
    於作業環境內以溝渠、管線或容器收集，不得與雨水合流收
    集。」；第40條第1 項規定：「事業廢（污）水不得繞流排
    放。但有下列情形之一者，不在此限：..二、廢污水處理設
    施發生故障，並符合本法第59條規定者。」。另「違反水污
    染防治法嚴重污染案件罰鍰額度裁量基準」第2 點規定：「
    本基準所稱嚴重污染案件，指有下列情形之一並違反本法規
    定者：... (四)事業或工業區專用污水下水道系統繞流或未經
    許可之放流口排放廢（污）水；第3 點附表項次6 「核准最
    大日排放量30立方公尺以上或排放廢（污）水含有害健康物
    質之事業或工業區專用污水下水道系統，繞流或未經許可之
    放流口排放廢（污）水者。自污染行為日起，往前回溯1 年
    內無繞流或未經許可之放流口排放廢（污）水紀錄。」，裁
    處罰鍰下限為30萬元。
二、緣原告於桃園縣龜山鄉○○村○○路國光巷1 號設廠從事印
    染整理業，為經濟部工業局龜山工業區服務中心同意廢水納
    入工業區○○○○道系統處理之納管事業，經被告所屬環境
    保護局於95年4 月7 日10時許派員前往稽查，發現該廠製程
    廢水逕由未經許可之排放口繞流排放於地面承受水體之納管
    排入口側溝，並經稽查人員於排放口處採取水樣檢驗，結果
    氫離子濃度指數（pH）值為2.7 ，懸浮固體為11 2毫克/ 公
    升（mg/L）、化學需氧量為176 毫克/ 公升（mg/L）未符合
    「放流水標準」所定限值（事業共同適用－氫離子濃度指數
    （pH）值6.0-9.0 、印染整理業(一)懸浮固體30毫克/ 公升、
    化學需氧量160 毫克/ 公升），被告乃於95年5 月17日以府
    環水字第0950701265號函附處分書（編號00-000-000000 ）
    ，認原告同時違反水污染防治法第7 條第1 項及第18條暨事
    業水污染防治措施管理辦法第40條規定，依一事不二罰原則
    ，擇一從重處分，爰依同法第46條暨行政院環保署違反水污
    染防治法嚴重污染案件罰鍰額度裁量基準附表項次6 之規定
    ，處原告30萬元罰鍰。原告不服，提起訴願遭決定駁回，遂
    提起本件行政訴訟。兩造分別為前揭事實欄所載之陳述，準
    此，本件爭執之重點厥為被告處分是否合法。
三、查本件原告工廠設於桃園縣龜山工業區，為經濟部工業局龜
    山工業區服務中心同意廢水納管之事業（見原處分卷第
    19--222 頁），其產生之廢水應先為前處理後，再納入龜山
    工業區○○○○道系統處理；惟被告所屬環境保護局派員於
    95 年4月7 日10時前往勘查原告工廠，查獲原告未妥善收集
    處理廢水，將廠內產生之製程廢水未經其正常操作時應流經
    之處理設施單元直接排放於廠內雨水溝後，流出廠外，屬於
    行為時依水污染防治法第18條所定之「事業水污染防治措施
    管理辦法」第40條規定之繞流排放，此有水污染稽查紀錄、
    現場稽查採樣照片可憑（見原處分卷第1 、第5-8 頁）。稽
    查人員爰於繞流排放處即廠周界雨水溝採取水樣，現場檢測
    水樣氫離子濃度指數2.7 、水溫25.3度，且將樣品送驗，結
    果為：懸浮固體112mg/L 、化學需氧量176mg/L ，不符合放
    流水標準( 原告屬印染整理業(一)，其放流水標準：懸浮固體
    30 mg /L、化學需氧量160mg/L)，亦有水質檢測報告附卷可
    考（見原處分卷第2 頁），且為原告所不爭執。又原告原告
    每日實際最大廢污水產生量之廢水量均大於30立方公尺（見
    原處分卷第21頁），從而，被告認定原告違反水污染防治法
    第18條及第7 條第1 項之規定，依同法第40條及第46條，擇
    一從重處分，依同法第46條暨「行政院環保署違反水污染防
    治法嚴重污染案件罰鍰額度裁量基準」第3 點附表項次6 規
    定，裁處原告30萬元罰鍰，要屬有據。
四、原告主張印染整理作業程序中皆會不小心造成漫地流之情形
    ，且因抽取廢水之馬達故障，再加上管線有碎裂之情形，故
    不慎將廢水溢流至納管排入口附近之側溝旁，未達所謂惡性
    繞流排放及嚴重污染案件之標準，被告基於主管機關『保護
    廠商利益損失最小』及『信賴保護原則』前提下，依水污染
    防治法第18條作為處分之依據，實不適切云云；但查原告係
    屬「印染整理業」，每日實際水量為180 噸（見原處分卷第
    21頁），依「環境保護專責單位或人員設置及管理辦法」第
    11條規定，應設置乙級廢水處理專責人員，專責人員並應依
    上開辦法第14條第1 項第2 款規定，執行水污染防治相關廢
    （污）水處理業務，故原告對於水污染防治法相關規定理應
    知悉，且其為納管事業，製程中產生之廢水應妥善收集並進
    行前處理後，由管線輸送至龜山工業區污水處理廠處理，不
    得任產生之廢水任意流至地面水體。被告派員於前揭時地勘
    查，發現原告將廢污水排入廠內雨水溝，未經處理即排入周
    界雨水溝，屬於行為時依水污染防治法第18條所定之「事業
    水污染防治措施管理辦法」第40條規定之繞流排放，要無疑
    義。而排放之廢污水經檢驗亦不符合放流水標準，即屬「違
    反水污染防治法嚴重污染案件罰鍰額度裁量基準」第2 點第
    4 目規定之「事業繞流或未經許可之放流口排放廢水」之嚴
    重污染。而系爭處分罰鍰額度，依行政院環境保護署所定「
    行政院環保署違反水污染防治法嚴重污染案件罰鍰額度裁量
    基準」中之最低罰鍰金額，其處分無所謂信賴保護原則之問
    題，原告此項主張，洵不足採。
五、原告主張被告已認定原告所違反水污染防治法規定部分屬無
    意之過失行為，與惡意暗管繞流排放有別，但又與惡意繞流
    排放之標準裁處相同之罰鍰實已違反行政法上之比例原則云
    云；但查系爭處分之罰鍰額度，係行政院環境保護署所定「
    行政院環保署違反水污染防治法嚴重污染案件罰鍰額度裁量
    基準」中之最低罰鍰金額，其處分無違反比例原則可言，原
    告此項主張，亦屬無稽。
六、原告主張環保署訂定之「違反水污染防治法嚴重污染案件罰
    鍰額度裁量基準」所依據之法律來源應為水污染防治法，但
    水污染防治法並未有此一明確授權之法律條文，如此亦已違
    反法律授權明確性原則云云；但查被告所屬環境保護局依據
    「違反水污染防治法嚴重污染案件罰鍰額度裁量基準」係被
    告基於主管機關之職責，為對違反水污染防治法之嚴重污染
    案件，裁處罰鍰時，能合於比例原則，而依行政程序法第15
    9 條第2 項第2 款規定所訂定之行政規則，其性質係上級機
    關對下級關依其權限為規範機關內部秩序及運作，所為非直
    接對外發生法規範效力之一般、抽象之規定。乃行政院環境
    保護署為協助下級機關行使裁量權，而訂頒之裁量基準，而
    非基於法律之授權，自無所謂授權明確性原則違反可言，原
    告隨意比附援引，殊不足採。
七、綜合上述，本件原告起訴論旨，均不足採，其工廠製程廢水
    逕由未經許可之排放口繞流排放於地面承受水體之納管排入
    口側溝，並經稽查人員於排放口處採取水樣檢驗，不符合放
    流水標準所定限值，事證明確，被告認定其同時違反水污染
    防治法第7 條第1 項及第18條暨事業水污染防治措施管理辦
    法第40條規定，依一事不二罰原則，擇一從重處分，依同法
    第46條暨行政院環保署違反水污染防治法嚴重污染案件罰鍰
    額度裁量基準附表項次6 之規定，處原告30萬元罰鍰，核無
    不合，訴願決定予以維持，亦無違誤，原告徒執前詞及一己
    主觀見解，聲請撤銷，為無理由，應予駁回。
八、據上論結，本件原告之訴為無理由，爰依行政訴訟法第98條
    第3 項前段，判決如主文。
中　　華　　民　　國　　96　　年　　6　  月  　14 　 日
                         第六庭審判長法  官　林　文　舟
                                     法  官　陳　鴻　斌
                                     法  官　闕　銘　富
上為正本係照原本作成。
如不服本判決，應於送達後20日內，向本院提出上訴狀並表明上
訴理由，如於本判決宣示後送達前提起上訴者，應於判決送達後
20日內補提上訴理由書（須按他造人數附繕本）。
中　　華　　民　　國　　96　　年　　6　  月  　15　 日
                                     書記官  孫　筱　晴
